【裁判字號】    98,重上更(二),61
【裁判日期】    980825
【裁判案由】    公共危險
【裁判全文】
臺灣高等法院臺中分院刑事判決    98年度重上更(二)字第61號
上  訴  人
即  被  告  丙○○
指定辯護人  本院公設辯護人王金陵
上列上訴人因公共危險案件，不服臺灣臺中地方法院92年度訴字
第890 號中華民國92年11月10日第一審判決（起訴案號：臺灣臺
中地方法院檢察署92年度偵字第3848號），提起上訴，前經本院
判決後，經最高法院第2次發回更審，本院判決如下：
    主  文
原判決撤銷。
丙○○無罪。
    理  由
一、公訴意旨以：被告丙○○與黃美娟係兄妹關係，因黃美娟自
    民國87年3 月21日起任職於乙○○所負責，位於臺中市○區
    ○○路59巷27之1 號之佳欣會計事務所，以向客戶收取服務
    費用及稅款為其業務，竟意圖為自己不法之所有，並基於概
    括犯意，自民國88年7 月間起連續侵佔向客戶收取之稅款及
    服務費用。黃美娟因乙○○查悉前開侵占犯行後，為湮滅其
    罪行，竟於89年12月7日凌晨4時許夥同其兄丙○○，潛入乙
    ○○位於臺中市○區○○路59巷27之1號2樓之佳欣會計事務
    所內，明知燒燬帳目資料儲存室內之帳目資料，恐延燒該二
    樓未有人所在之建築物，竟基於燒燬該事務所所在建築物之
    不確定故意之犯意聯絡，放火燒燬當時未有人所在之會計事
    務所，幸經人及時發覺，由消防隊將火撲滅，而僅燒燬事務
    所內會計帳冊、憑證及事務所內電線、電器用品、冷氣機、
    部分磁磚、地板、百葉窗、壁櫥架、屏風、部分門窗等物而
    未得逞。因認丙○○涉犯刑法第174條第4項、第1 項之放火
    燒燬現未有人所在之他人所有建築物未遂罪（黃美娟因業務
    侵占、行使偽造私文書、放火未遂等犯行，分經本院95年度
    上更(一)字第330號判決判處有期徒刑1年6月、4月、3年8月，
    應執行有期徒刑5年2月，業已確定）。
二、按犯罪事實應依證據認定之，無證據不得認定犯罪事實。又
    不能證明被告犯罪者，應諭知無罪之判決，刑事訴訟法第15
    4條第2項、第301條第1項分別定有明文。而事實之認定，應
    憑證據，如未能發現相當證據，或證據不足以證明，自不能
    以推測或擬制之方法，以為裁判基礎。再認定不利於被告之
    事實，須依積極證據，苟積極證據不足為不利於被告事實之
    認定時，即應為有利於被告之認定，更不必有何有利之證據
    。而認定犯罪事實所憑之證據，雖不以直接證據為限，間接
    證據亦包括在內；然而無論直接或間接證據，其為訴訟上之
    證明，須於通常一般之人均不致有所懷疑，而得確信其為真
    實之程度者，始得據為有罪之認定，倘其證明尚未達到此一
    程度，而有合理之懷疑存在，致無從為有罪之確信時，即應
    為無罪之判決。且刑事訴訟法第一項規定：檢察官就被告犯
    罪事實，應負舉證責任，並指出證明之方法。又按告訴人或
    自訴人之指訴，本以使被告受刑事訴追或處罰為目的，故其
    陳述是否與事實相符，自應調查其他證據，以資審認，苟其
    所為攻擊之詞，尚有瑕疵，則在此瑕疵未予究明以前，即不
    能遽採為斷罪之基礎。再者，檢察官對於起訴之犯罪事實，
    應負提出證據及說服之實質舉證責任。倘其所提出之證據，
    不足為被告有罪之積極證明，或其指出證明之方法，無從說
    服法院以形成被告有罪之心證，基於無罪推定之原則，自應
    為被告無罪之諭知。另被告之自白，須非出於強暴、脅迫、
三、公訴意旨認上訴人即被告（下稱）丙○○涉犯上開放火未遂
    犯行，無非係以：(一)89年12月7 日被害人乙○○所有之會計
    事務所所在地址發生火災，業據被害人乙○○指訴歷歷；(二)
    該火災經鑑識結果，不排除人為因素以明火引燃之可能性最
    大，有臺中市消防局90年2月1日90消調字第0737號函附之火
    災原因調查報告書一紙附卷可憑；(三)本件火災發生於89年12
    月7 日凌晨，當天起火戶之鄰居王德堂半夜有聽到狗吠聲，
    因為該處常常發生車子被偷之情事，證人王德堂於是起來看
    車子，凌晨4 時左右起床，證人步出大門到外面，看到隔壁
    即起火戶之樓下大門一男一女步出，伊確定該女子為黃美娟
    ，而男子為即被告之兄丙○○，因轉角處有路燈故伊看得很
    清楚，該一男一女走向南門路方向，大約5 點即聽見送報婦
    人喊「火燒屋」（台語），然後即跑去報警，業據證人王德
    堂到庭結證明確；而該處確實在約12米處各有一路燈，業據
    臺灣臺中地方法院法官另案（被告黃美娟）至現場勘驗查明
    無訛，並制有勘驗筆錄1 紙附卷可憑；(四)黃美娟與證人王德
    堂並非第一次見面，而被告丙○○之部分，係因丙○○陪同
    被告到庭，為證人王德堂認出，業據被害人乙○○到庭指訴
    明確，並經證人王德堂於臺灣臺中地方法院90年度訴字第20
    30號被告黃美娟偽造文書等案件中到庭結證明確，而參酌證
    人王德堂是步出其住所，看到從火場出來之黃美娟及被告丙
    ○○，並非人在家中往外探頭察看，且證人王德堂與被告與
    黃美娟素無怨隙，倘非親眼所見，何以故意誣陷？(五)秘密證
    人丙亦於上開臺灣臺中地方法院中到庭結證稱：「當天是凌
    晨4 點多我剛起來上廁所」（法官問：當天你是幾點看到的
    ？指看到一男一女步出事務所樓下大門）「該一男一女，男
    的為丙○○，女的為黃美娟（均當庭指認），兩人同時出來
    ，女的走在前面」「從59巷向右轉出去的大馬路口走」（法
    官問：他們從大門出來然後往哪一個方面走？）等語，亦與
    證人王德堂於臺灣臺中地方法院調查審理時證述之情節相符
    ；(六)本案火災發生之後，被害人乙○○並未想到係黃美娟縱
    火，是因為事發後伊在對面空地曬帳冊，證人王德堂看到才
    問為何會發生火災，且對被害人乙○○陳稱：「你們不是加
    班加到半夜」，告訴人才開始懷疑被告，業據被害人乙○○
    到庭指訴歷歷，核與被害人乙○○於火災發生後並未提及被
    告侵占詐欺等情相符，堪信證人王德堂前開證詞，並非基於
    被害人之誘導；(七)再被害人乙○○於89年12月6 日有打電話
    至黃美娟家中，告知黃美娟侵占公款之事，該男子口氣平淡
    地說「哪有？」，業據被害人指訴歷歷，核與證人黃忠揚即
    被告之兄到庭結證伊確實於89年12月6 日接到該電話等情相
    符，該電話打去之時間距離本案火災發生之時間相近，被告
    復確實侵占告訴人為數不少之稅款，為黃美娟所自承，且火
    災燒燬僅該棟建築物2 樓西南側之帳目資料儲存室，經鑑識
    結果，綜合火流殘存跡象研判不排除人為因素於二樓西南側
    之儲存室低處木質挑高地板處，以明火引燃之可能性最大，
    有前開火災原因調查報告書1 紙及相片36幀附卷可憑，而黃
    美娟於89年間曾將火災發生地之事務所之鑰匙拿走帶回住處
    ，亦據被害人指訴歷歷，堪信黃美娟及被告丙○○係因被害
    人開始對其表示追究侵占犯行之後，一同於隔日凌晨相偕至
    告訴人之事務所內縱火，意欲將儲存室內之帳目燒燬，而該
    儲存室帳目資料均係紙製品，儲存室又有木質挑高地板、經
    研判為起火處，該儲藏室外亦均係辦公處所，放置有眾多辦
    公物品，僅以隔間牆及木門相隔，亦有現場相片附卷可憑，
    足堪認定被告所為有容認該建築物燒燬亦不違反其本意之不
    確定故意等，為其主要論據。訊據被告丙○○堅決否認有上
    開放火未遂之犯行，辯稱：伊並無夥同黃美娟於89年12月 7
    日凌晨4 時許至佳欣會計事務所放火；伊僅陪同黃美娟至法
    院開庭，即被指認為放火者，誠屬無辜等語。
四、證據能力部分：
    按被告以外之人於審判外之陳述，雖不符刑事訴訟法第 159
    條之1至第159條之4等前4條之規定，而經當事人於審判程序
    同意作為證據，法院審酌該言詞陳述或書面陳述作成時之情
    況，認為適當者，亦得為證據。當事人、代理人或辯護人於
    法院調查證據時，知有第159條第1項不得為證據之情形，而
    未於言詞辯論終結前聲明異議者，視為有前項之同意，刑事
    訴訟法第159條之5定有明文。立法意旨在於傳聞證據未經當
    事人之反對詰問予以核實，原則上先予排除。惟若當事人已
    放棄反對詰問權，於審判程序中表明同意該等傳聞證據可作
    為證據；或於言詞辯論終結前未聲明異議，基於尊重當事人
    對傳聞證據之處分權，及證據資料愈豐富，愈有助於真實發
    見之理念，且強化言詞辯論主義，使訴訟程序得以順暢進行
    ，上開傳聞證據亦均具有證據能力。查，本案下列所援引之
    全部卷證資料，檢察官、被告丙○○及辯護人於本案辯論終
    結前均不爭執其證據能力，本院審酌各該證據作成時之情況
    ，並無不法取得之情形，認亦適合作為本案之證據，揆諸上
    開說明，各該證據均有證據能力。
五、經查：
  (一)89年12月7日凌晨5點多，告訴人乙○○所經營之佳欣會計事
    務所發生火災乙節，，業據證人即告訴人乙○○證述明確，
    復有台中市消防局火災證明書、火災現場照片在卷可稽（90
    年度偵字第3266號【被告黃美娟】卷第64-72 頁），且被告
    對於上開時地發生火災之事實亦不爭執，此部分事實堪以認
    定。
  (二)本件火災發生於89年12月7日凌晨5點多時，台中市消防局第
    二大隊信義分隊於同日凌晨5時27分接獲報案，是日5時28分
    1車組、雲梯車及救護車前往救災，火勢於同日凌晨5時44分
    撲滅，該次火災造成臺中市○區○○路59巷27之1號2樓房屋
    受有毀損情形。而台中市消防局於是日即89年12月7日6時許
    、14時許先後2 次派員至現場勘查結果，認：「(一)起火戶研
    判：現場僅台中市○區○○路59巷27之1號2樓有燒損跡象，
    認為係起火戶。(二)起火處研判：1.外觀檢視該建築物外觀，
    其為一坐東朝西之五層樓高屋頂加蓋鋼筋水泥構造建築物，
    外觀除面向西南側二樓鋁製網窗高處燒失燒熔及外牆燻黑外
    餘呈完好未燃燒狀。2.現場勘查二樓西南側帳目資料儲藏室
    燒損特別嚴重，屋主乙○○小姐所使用之辦公室僅木質製隔
    間牆壁及木質製門扇遭燒損燒失外，其餘屋內各處均呈好狀
    ‧‧5.現場清理復舊帳目資料儲藏室木質挑高地板遺留有兩
    處不連貫之燒損燒失痕跡及不規則之面狀燒損跡象。6.綜合
    以上火流殘存跡象研判，起火處應於起火戶西南側帳目資料
    儲藏室低處木質製挑高地板處。(三)起火原因研判：1.現場勘
    查該處為屋主乙○○小姐作為公司帳目資料之收藏儲存室，
    清理復舊後發現未有炊事器具、祭祀神明祖先牌位之神器，
    故炊事器、祭祀用火不慎之可能性可排除。2.現場勘查起火
    處附近，未發現有可自燃之發火物，其自燃而著火之可能性
    可排除。3.現場勘查清理復舊起火點附近未有任何電源線路
    經過及使用電器用品，故電源線表面塑膠製絕緣體劣化造成
    短路或電器過熱負載引起短路之可能性應可排除。4.經現場
    勘查‧‧之燒損燒失痕跡，與煙蒂、蚊香等微小火源、遺留
    火種蓄熱深化燃燒之現場不同，故微小火源及遺留火種蓄熱
    引起火警之可能性應可排除。5.現場勘查清理復舊起火處低
    處木質製挑高地板遺留有兩處不連貫之燒損燒失痕跡及不規
    則之面狀燒損跡象，不排除人為因素以明火引燃之可能性最
    大。」等情，有台中市消防局90年2月1日九十消調字第0737
    號函所附之火災原因調查報告1 份在卷可稽（90年度偵字第
    3266號卷(一)【被告黃美娟】第181-196 頁），足證本件火災
    係人為縱火所引起之可能性極大。
  (三)證人王德堂於90年1月19日警詢時陳稱：「我於89年12月7日
    凌晨4點左右，在台中市○區○○路59巷27之1號從裡面出來
    一男一女，女的是該會計事務所（指佳欣會計事務所）的職
    員，男的我不認識，由於當時巷內有狗叫聲，我就起床察看
    我的汽車在巷口有沒有被竊，就看見他們倆要離開上址。」
    （90年度偵字第3266號卷(一)【被告黃美娟】第25頁）、於90
    年2月23日偵訊時證稱：「我住在乙○○隔壁，89年12月7日
    凌晨4 點多看到一男一女從乙○○的事務所出來‧‧當時沒
    有發現失火，到5 點多時送報的女士高喊失火，我才知道失
    火，我才看到事務所失火。」（90年度偵字第3266號卷(一)【
    被告黃美娟】第74頁）、於90年4 月24日偵訊時證稱：「我
    在失火前一小時前看到黃美娟及一位男子一同從事務所出來
    。」（90年度偵字第3266號卷(一)【被告黃美娟】第125 頁）
    ；秘密證人乙於原審90年度訴字第2030號案【被告黃美娟】
    之91年5月21日訊問時證稱：「（89年12月7日凌晨4 時你看
    到什麼？）‧‧大約凌晨4 點我先聽到開關門的聲音，我沒
    有起來，後來我聽到燒雜草的聲音我打開窗戶看，我看到他
    種指黃美娟）側面一點點‧‧還有看到一個男生，被告在門
    口（指黃美娟）的時候，那個男生已經在門外‧‧」等語（
    原審另案90年度訴字第2030號卷【被告黃美娟】第149 頁）
    ；證人陳溪因（即秘密證人丙）於原審另案90年度訴字第20
    30號卷【被告黃美娟】之92年10月14日訊問時證稱：「案發
    當時我自臥房走出來要上廁所，走出房門樓梯有腳步聲，我
    走到門旁的窗戶的位置向外看，看到有一位女子自樓梯走出
    來，再看到一男子接著走出來，看到兩人相隔沒多久，女的
    先走出來，男的就跟著走出來，兩人一前一後相距不遠向巷
    口走出去。」等語（原審卷第220頁反面-221 頁），查證人
    王德堂、陳溪因、秘密證人乙歷次所述關於本件火災發生前
    有看到一男一女自告訴人開設之佳欣會計事務所走出來之過
    程均屬一致，且查渠等就此部分並無為虛偽陳述之動機或可
    能性，是渠等所證稱本件火災發生前，確有一男一女從佳欣
    會計事務所走出來，堪認為事實。又該「一男一女」中之女
    子即係被告之妹黃美娟乙情，亦據證人王德堂、陳溪因，秘
    密證人乙證述明確，且黃美娟所涉涉放火未遂之犯行，業經
    本院以95年度上更(一)字第330 號判決判處罪刑確定，復經調
    閱該等案卷查閱屬實。茲本件所應審究者，乃被告是否即係
    該名參與放火行為之男子？
  (四)就證人王德堂證述之內容以觀
  1.證人王德堂於90年1 月19日警詢時證稱：「（您於何時？何
    地？看見何人？從何處進出，經過情形詳細敘述？）我於約
    89年12月7日凌晨4點左右，在台中市○區○○路59巷27之 1
    號從裡面出來一男一女，女的是該會計事務所的職員，男的
    我不認識（由於當時巷內有狗叫聲，我就起床察看我的汽車
    在巷口有無被竊），就看見他們倆要離開上址。‧‧（當時
    穿著及衣著？）當時天色暗，我沒有看清楚。」等語（黃美
    娟案之90年度他字第312號卷第120-121頁）、於90年4月4日
    偵訊時證稱：「（89年12月7 日乙○○的辦公室發生火災前
    有無發現任何異狀？）當天早上4 時許‧‧我的車子停在巷
    口，巷子平常都很安靜，但當天我有聽到狗叫的聲音，我即
    起床，我先去查看巷口內停放的車子，之後我看到黃美娟‧
    ‧當天我看到黃美娟與一名男子自乙○○的辦公室之公寓大
    門走出來‧‧（火災當天是否記得該男子之衣著？）男子穿
    深色的西裝褲及格子的襯衫」（黃娟案之90年度他字第 312
    號卷第84頁）。然查，證人王德堂於90年1 月19日警詢時已
    證稱：當時天色暗，所以沒有看清楚該男子穿著，卻於相隔
    2 個多月偵訊時，能清楚說明該男子係穿深色的西裝褲及格
    子的襯衫，實與人之記憶衡因時間經過而愈益模糊之常情不
    合。
  2.另證人王德堂於黃美娟案原審法院90年12月18日訊問時稱：
    「（火燒當天，你看到黃美娟以外，另一位男子是否這位【
    提示丙○○口卡及相片】？）當時他的髮型是平頭，是他沒
    有錯，有看到正面，也有看到側面，因為是行進間，距離我
    5、6公尺，她們是從門口出來，門裡面有燈光，就可以看到
    」、「（他從大門出來你應該看到他的側面？）他出來的時
    候我先看到正面，然後看到側面，再走出去，因為出來是有
    一個台階」、「（你在哪一個位置看到？燈光在哪一個位置
    〈提示現場圖並告以要旨〉？）他們門打開裡面就有一個燈
    ，我站在我家門口」（90年度訴字第2030號卷第115 頁）。
    證人王德堂所稱「站在我家門口」看到黃美娟與丙○○云云
    ，惟其既係在門口看到黃美娟與丙○○往巷口走去，依本案
    原審卷第223 頁之圖(一)案發現場相關位置圖所示，證人王德
    堂應不可能先看到該名男子正面，再看到側面，是證人王德
    堂所述已非無疑。
  3.證人王德堂在黃美娟案本院上訴審92年6 月18日審理時稱：
    （你說那天有看見一個男的、一個女的，他們是穿什麼衣服
    ？）燈光不太清楚，大約是穿深色襯衫和黑褲。不清楚他們
    穿著」（92年度上訴字第938 號第46頁）。而依原審92年10
    月14日前往案發現場履勘，發現案發現場有2盞路燈，而該2
    盞路燈距離證人王德堂住處門口分別為17.8公尺、21.8公尺
    ，有原審繪製之現場圖可按（原審卷第223 頁），距離非近
    ，況到場協助履勘之警員亦拍攝案發現場夜間狀況之照片後
    檢送原審（原審卷第248、249頁），由該等照片可看出，案
    發地點於夜間之視線確實不佳（縱使有該2盞路燈，然該2盞
    路燈係位置59巷巷子之兩端，而證人王德堂住處及告訴人公
    司係位於該巷子之中段，此觀之上開現場圖及現場照片即明
    ，該2 盞路燈照明之範圍無法達到證人王德堂住處及告訴人
    公司之位置），則證人王德堂第2 次提及燈光不太清楚（天
    色暗）致無法辨識出該男子之穿著等語，與實際之情況較吻
    合，益證證人王德堂能憑昏暗的天色，在近一年後辨識出「
    該名男子即丙○○」，實難不能令人生疑。
  4.證人王德堂於本案原審92年10月14日勘驗時稱：「（案發時
    你看到的情形，請陳述？）因為此區常有小偷及有人破壞車
    子，故晚上我都會特別注意，案發當天晚上我在睡覺，聽到
    巷口的狗在叫，我以為有小偷，我擔心我的車子故起來看，
    我在我家門口（圖(一)）看到一個女的已經走出去（圖(一)
    的位置），看到男的在會計事務所樓梯外（圖(一)）第一階
    處，我就走到該樓梯大門的對面（圖(一)）看我的車，車子
    沒有問題，也沒有看到那一男一女了。那女的我認識，她機
    車都停在一樓圍牆旁（圖(一)）」、「（證人王德堂當天車
    子放在何處？）放在圍牆處，就是巷口道路旁圍牆邊（圖(一)
    ）」（本案原審卷第219、220頁，另圖(一)在第223 頁）。
    證人王德堂明確證述先在其家門口看到一男一女走出案發建
    築物樓梯間，其始走到該案發建築物樓梯大門的對面看伊停
    放於巷口道路旁圍牆邊之汽車，車子沒有問題，也沒有看到
    那一男一女了，該情與其於90年4月4日偵訊時稱：「‧‧我
    即起床，我先去查看巷口內停放的車子，返家時看見該一男
    一女」之說法不符。而依證人王德堂本次證述看見該男子之
    內容，依其視線及相關位置，亦不可能看到該該男子之正面
    ，充其量只可能看到該男子的側面。
  5.證人王德堂於黃美娟案90年12月18日訊問時，經提示丙○○
    之口卡及相片後，指稱該人即為火災當天所見之該名男子，
    且稱上次來作證時在法庭外面有看到該名男子，他是跟黃美
    娟一起來的等語（90年度訴字第2030號卷第114-116 頁）；
    而王德堂於該案90年12月18日訊問前，曾於90年9 月13日到
    庭接受訊問（90年度訴字第2030號卷第21頁）。然證人王德
    堂於90年9 月13日作證時，全然未提及陪同黃美娟到庭之丙
    ○○很像縱火嫌犯此情，告訴代理人於該次訊問時，亦僅請
    審判長向證人王德堂確認看到螢光鬧鐘之時間，及於訊問末
    尾表示「火災部分被告（指黃美娟）所形容跟她二哥的情形
    很像」（按：黃美娟於該案始終否認有縱火行為，告訴代理
    人所述亦不知所據為何？），法官並訊問黃美娟其二哥之姓
    名為「黃忠揚」。如90年9 月13日陪同黃美娟出庭之被告丙
    ○○確係本件縱火案案發時，王德堂所見之該名男子，而王
    德堂並不知該男子身份，則機會稍縱即逝，王德堂何以於庭
    訊時隻字未提，且亦未將此情告知當庭亦出庭之告訴人乙○
    ○及告訴代理人，實與常理不符。而90年9月13日之下1次庭
    期90年10月11日，丙○○雖有到庭，然稽之承辦法官於90年
    9 月13日刑事報到單記載「一10/ 11上午9:30續行調查程序
    ‧‧四傳證人黃忠揚：東勢鎮○○里○○街194-3 」（該卷
    第21頁），及90年10月11日臺灣臺中地方法院刑事報到單上
    證人欄之證人「丙○○、到」等字樣，係由手寫而成（該卷
    第58頁），足見該案原審90年10月11日訊問當日，丙○○並
    非因法院傳喚而到庭作證，而係陪同黃美娟到庭應訊。而觀
    之該案90年10月11訊問證人黃忠揚、丙○○之事項，亦僅在
    究明黃忠揚、丙○○2 人誰接告訴人之電話及何人之年籍、
    買車資料與「林建德」相符而已。而由該案90年10月11日庭
    訊丙○○之內容，告訴人乙○○已能清楚辨明其所懷疑與黃
    美娟一同侵占者係黃美娟之大哥丙○○，而非二哥黃忠揚，
    並知丙○○之長相如何？又證人王德堂於本案原審92年5 月
    20日審理時稱：「（90年12月18日，有提示被告丙○○之口
    卡片，你在該次才指出，就是火災時，所看到的該男生？）
    在該次法官要問我之前的某次開庭，我有看到有壹個人有陪
    黃美娟來，我覺得面熟，我後來有問會計事務所的老闆，老
    闆說，那是黃美娟的哥哥，我說，我好像有印象，該男生是
    那天火災時陪黃美娟走出來的那個男生」（本案原審卷第76
    頁），此一辨認出被告丙○○之過程若確實可採，告訴人又
    何需先透過法院傳喚黃美娟兄長出庭作證以確定何者資料與
    黃美娟所稱之男友「林建德」相符？況90年9 月13日丙○○
    陪同黃美娟出庭後，於黃美娟案之90年10月11日、90年11月
    23日原審法院訊問時，不論告訴人或告訴代理人，均未以言
    詞或書狀表明證人王德堂稱陪同黃美娟出庭之丙○○很像縱
    火嫌犯等話語，多次庭訊只是一直究明丙○○與疑似黃美娟
    所稱之「林建德」有何資料一致，是證人王德堂上開於本案
    原審所述，亦難以遽採。而證人王德堂於黃美娟案90年12月
    18日訊問時雖稱縱火案男嫌犯之特徵「髮型是平頭」。然王
    德堂於90年1 月19日警詢時稱：「男的我不認識」、「當時
    天色暗，我沒有看清楚（穿著及衣著）」；續於90年4月4日
    偵查訊問時稱：「男子穿深色的西裝褲及格子的襯衫」；再
    於90年9 月13日在黃美娟案原審訊問時稱：「男的穿襯衫跟
    長褲」；後至90年12月18日才又提出當天所見男子「髮型是
    平頭」一情。由證人王德堂所述該名男子之特徵情形，由最
    初所稱「沒有看清楚」，漸至能說出「男子穿深色的西裝褲
    及格子的襯衫」，又於距警詢約11個月之90年12月18日，能
    清楚明白指認被告丙○○並說出其特徵為「髮型是平頭」，
    實與人之記憶衡因時間經過而愈益模糊之常情有違；參以上
    開黃美娟案原審開庭過程及該案原審90年12月18日法官訊問
    時未曾訊問王德堂關於丙○○之髮型時，王德堂卻主動陳述
    丙○○之髮型是平頭之語（90年度訴字第2030號卷第115 頁
    ），此間實無法排除係因告訴人在法庭上見到丙○○之長相
    與髮型後，告知證人王德堂後，由王德堂於法官訊問時主動
    提出該項特徵之可能。
  6.綜上，證人王德堂就被告即係案發當時出現在現場之男子之
    陳述，前後所述矛盾不一，甚且有與事實未符者，所述實不
    宜輕信。退步言之，縱認證人王德堂非故為虛偽證詞，然依
    證人王德堂前後所述內容以觀，至少可說明證人王德堂之「
    記性不佳」，則「記性不佳」之證人王德堂光憑於89年12月
    7日凌晨4時在天色昏暗情況下之驚鴻一瞥，若謂其能於10個
    月後之90年9 月13日認出陪同黃美娟前往開庭之丙○○即為
    89年12月7日凌晨4時許所見陪同黃美娟之該名男子，亦難令
    人置信！是證人王德堂所為不利於被告丙○○之證述，尚難
    遽採。
  (五)黃美娟案原審於91年5 月21日勘驗現場時訊問證人甲，證人
    甲稱：「（89年12月7日凌晨4時是否有起來看到事務所該棟
    大樓有人出入？）我4 點聽到大樓開關的聲音而且聞到燒焦
    味，我就從窗戶往外看，我看到她們佳欣會計事務所一個員
    工從裡面出來‧‧我以為她們是在加班所以繼續睡，我沒有
    看到男子」等語（90年度訴字第2030號卷第148-149 頁），
    其所稱「我沒有看到男子」乙情，為有利於被告丙○○。又
    證人乙亦於勘驗當日證稱：「（89年12月7日凌晨4時你看到
    什麼？）當天有聽到燒雜草的聲音就爬起來看，我印象中有
    兩趟，大約凌晨4 點我先聽到開關門的聲音，我沒有起來，
    後來我聽到燒雜草的聲音我打開窗戶看‧‧還有看到一個男
    生，被告（指黃美娟）在門口的時候，那個男生已經在門外
    前後大約差一、兩步，那個男子我只記得平頭」（90年度訴
    字第2030號卷第149-150 頁），依證人乙所述，並未指證案
    發現場所見之男子即為被告，是秘密證人甲、乙所述均無法
    為不利於被告之認定。
  (六)告訴人乙○○在黃美娟案原審91年9月4日訊問時雖稱：「（
    你說有還〈還有〉證人看到？）火災是發生在對質後沒幾天
    ，鄰居說有聽到她下來的時候說『看我怎麼對付你，把整棟
    燒光光』，就是上次作證的證人甲或乙說的，就是比較年輕
    的那一位，另外還有一個鄰居看到一男一女走出來正面看到
    ，還聽到她們邊走邊出『燒一燒看你怎麼辦』」（90訴2030
    號影卷第210 頁）。然其說法與所聲請傳喚之證人甲於該案
    原審91年10月7 日訊問時係稱：「我在火災發生前幾天快中
    午時，我在她們辦公室門口，我正從樓梯下來，到她們二樓
    門口，我看到黃美娟從辦公室出來，門很用力關上，說『什
    麼事都叫我做，試看看』˙˙˙」（90訴2030號影卷第237
    頁）不相符合，已難遽信！況證人甲應係乙○○所稱住對面
    的中興大學研究生（甲於前91 年5月21日訊問時稱「我就從
    窗戶往外看，我看到他們佳欣會計事務所一個員工從裡面出
    來」，至少可確定證人甲是住對面的住戶；另可參本案原審
    卷第223-249 頁），既非住同棟大樓，證人甲證述「我正從
    樓梯下來，到他們二樓門口，我看到黃美娟從辦公室出來」
    等語，應與事實不合，證人甲此部分所述亦難採信。
  (七)證人陳溪因於90年3 月26日檢察官偵查中證稱「我大概凌晨
    3、4時起來上廁所，我有聽到有人下樓的聲音，我自窗戶看
    出去，有一男一女的背影‧‧男生約160 多公分高，穿著我
    忘了‧‧男的我不認識」等語（90年度他字第312 號卷第79
    頁），依證人陳溪因所述，亦無法證明其所見之該名男子即
    為本案被告。又證人丙在黃美娟案本院上訴審審理時稱黃美
    娟曉得是伊作證，沒有秘密之必要，且於筆錄簽名「陳溪因
    」（92年度上訴字第938號卷第107、108、109頁），是堪認
    證人陳溪因即為證人丙，亦為告訴人之姐夫（本案原審卷第
    219頁）。而證人丙於黃美娟案原審91年10月7日訊問時稱：
    「（89年12月7日你看到什麼事？）凌晨4點多我聽到有東西
    霹靂啪啦的聲音，我看到一男一女從裡面走出來」、「（〈
    提示指認卡〉你看到的是哪一位？）編號4 號，二人一起走
    出來，男生走前面、女生就是告訴人公司職員，我看到他們
    從門出來，男生有回頭好像看那個女的，所以我有看到他的
    正面，女孩子我看她體型就知道是她，那個男的我以前沒見
    過，我那天第一次見到他，男生跟女生都是從會計事務所公
    寓樓梯門走出來」（90年度訴字第2030號卷第238 頁），證
    人丙（即陳溪因）復於黃美娟案原審91年12月25日審理時稱
    ：「（89年12月7 日凌晨你有無看到庭上的這位小姐〈指黃
    淑娟〉從佳欣會計事務所那棟大樓出來？）有」、「（你有
    看到她的正面？）有看到」、「（看到她的正面還是側面？
    ）都有看到」、「（站在她旁邊的這位〈指丙○○〉你當時
    有無看到他從那邊出來？）有，兩個同時出來，女的走在前
    面」、「（這位男子你看到他的正面還是側面？）看到他的
    側面」、「（你能確定庭上的這位男子是你看到的那位？）
    確定」（90訴2030號影卷第295、296頁）。然證人陳溪因業
    已於90年3 月26日檢察官偵訊時證稱其自窗戶看出去，有一
    男一女的背影，自樓上下來，卻於91年10月、12月以證人丙
    之身份，證述有看到黃美娟，並指認丙○○（先證稱「男生
    有回頭好像看那個女的，所以我有看到他的正面」、後證稱
    「看到丙○○的側面」），則證人陳溪因究意有無看到該男
    子之正面，前後已多不一致，況依王德堂於警詢所述當時天
    昏暗，而本院亦認案發當時視線不佳，已如前述，則證人陳
    溪在屋內從窗戶往外面，能否在屋外光源不足之情況下，正
    確辨識出該男子之面貌，實足啟人疑竇。再者，證人陳溪因
    於距離案發時較近之90年3 月26日訊問稱係看到該男子之背
    影，卻於事隔近2 年後改稱有看到該男子之正面，其所述亦
    與人之記憶衡因時間經過而愈益模糊之常情不合，是尚難遽
    採證人陳溪因之證述而為不利於被告之認定。
  (八)證人即告訴人乙○○於89年12月6 日曾打電話至黃美娟家中
    ，告知黃美娟侵占公款之事，接電話之男子口氣平淡地說「
    哪有？」乙節，業據證人即告訴人乙○○指訴在卷，核與證
    人即被告之弟黃揚宗到庭結證伊確實於89年12月6 日接到該
    電話等情相符（黃美娟案之原審卷第63頁），被告縱使知悉
    黃美娟侵占公司款項之事，然此與被告是否為縱火之男子，
    並無直接關聯性，仍需直接證據予以證明，然檢察官並未提
    出積極證據證明之，是亦難以告訴人乙○○曾打電話至被告
    家人告知黃美娟侵占公司款項之事，即認被告與黃美娟共同
    至佳欣會計事務所放火，
  (九)綜上所述，告訴人乙○○之指證、證人王德堂、陳溪因（即
    證人丙）、證人甲、乙之指證均非無瑕疵可指，難以遽採；
    且依渠等指、證內容以觀，亦未指、證有親自目睹被告有何
    縱火之行為，自難以憑渠等之證詞而坐實被告有本件縱火犯
    行，所證均不足採為不利於被告丙○○之認定。而被告丙○
    ○經本案原審囑託法務部調查局測謊，被告丙○○就「火災
    當天未與黃美娟進入會計事務所內」、「未放火燒會計事務
    所內帳冊資料」等問題，經測試無情緒波動反應，研判「未
    說謊」，有該局測謊報告書92年7月16日調科參字第0920023
    7290號測謊報告書及相關附件（本院原審卷第113至121頁）
    在卷可參。按「測謊鑑定，係依一般人在說謊時，會產生遲
    疑、緊張、恐懼、不安等心理波動現象，乃利用測謊儀器將
    受測者之上開情緒波動反應情形加以紀錄，用以判別受測者
    所供述之真實性，倘受測者愈想壓抑其謊言所產生之情緒，
    在測謊儀器上會愈產生明顯之情緒波動反應，反之，則無此
    不實之波動反應。從而測謊鑑定結果，如就否認犯罪有不實
    之情緒波動反應，固得供審判上之參酌，惟不得採為有罪判
    決之唯一憑據，然若其否認犯罪之供述，無任何不實之情緒
    波動反應，又無其他合法之積極證據足為犯罪行為之證明者
    ，即可印證其真實性，非不得為有利於受測者之認定」（最
    高法院87年度台上字第3339號裁判要旨參照）。是上開測謊
    鑑定結果，自足為有利於被告之認定。此外，檢察官所舉其
    他事證，均難以認達於通常一般之人均不致有所懷疑，而得
    確信被告丙○○有參與本件縱火案係屬真實之程度。復查無
    其他積極明確之證據足以證明被告有公訴人所指之上開犯行
    ，自屬不能證明被告犯罪，依法自應為被告無罪之諭知。
六、原審未詳為推求，遽為論罪科刑之判決，即有未恰，被告上
    訴意旨否認犯罪，指摘原判決不當，為有理由，應由本院將
    原判決撤銷，並為被告無罪之諭知。
據上論結，應依刑事訴訟法第369條第1項前段、第364條、第301
條第1項，判決如主文。
本案經檢察官甲○○到庭執行職務。
中    華    民    國    98    年     8    月    25    日
            刑事第五庭  審判長法  官  趙  春  碧
                              法  官  賴  恭  利
                              法  官  何  秀  燕
以上正本證明與原本無異。
如不服本判決應於收受送達後十日內向本院提出上訴書狀，其未
敘述上訴理由者，並得於提起上訴後十日內向本院補提理由書（
均須按他造當事人之人數附繕本）「切勿逕送上級法院」。
                              書記官  郭  振  祥
中    華    民    國    98    年    8     月    25    日


司法院資訊處製作；財團法人民間司法改革基金會備份。
